最高法院民事判決　　　　　　九十四年度台上字第一四０三號
　　上　訴　人　乙○○
　　　　　　　　　　　　3樓
　　　　　　　　甲○○
　　　　　　　　庚○○
　　共　　　同
　　訴訟代理人　劉樹錚律師
　　被 上訴 人　丁○○
　　　　　　　　丙○○
　　　　　　　　己○○
　　　　　　　　戊○○
上列當事人間請求侵權行為損害賠償事件，上訴人對於中華民國
九十二年三月二十五日台灣高等法院第二審判決（九十一年度上
字第六九九號），提起上訴，本院判決如下：
    主  文
原判決關於駁回上訴人就其對於第一審命其給付被上訴人丁○○
、丙○○、己○○及戊○○非財產上損害依序為新台幣六萬元、
三十萬元、六萬元、六萬元本息之上訴及該等訴訟費用部分廢棄
，發回台灣高等法院。
上訴人乙○○其他上訴駁回。
第三審訴訟費用，關於駁回上訴人乙○○其他上訴部分，由上訴
人乙○○負擔。
    理  由
本件被上訴人主張：上訴人乙○○於民國八十八年九月九日下午
五時二十分許，騎乘車牌號碼辛○○○○○○號重型機車，沿台
北市○○○路由台北往淡水方向行駛，途經中央北路四段二二０
號前，因超速，且未注意車前狀況，並採取必要之安全措施，以
致煞避不及，將騎乘壬○○○○○○號重型機車，為穿越馬路暫
停於中間分向限制線即雙黃線處之伊等配偶或父親癸○○撞倒在
地受傷，經送醫急救，延至同年月十四日上午十時三十分許，不
治死亡，伊等自得依侵權行為之法律關係，請求乙○○賠償非財
產上損害。又乙○○肇事時，尚未成年，身為法定代理人之其餘
上訴人甲○○、庚○○，就伊等所受之非財產上損害亦應與乙○
○負連帶賠償責任等情，爰求為命上訴人連帶給付被上訴人丁○
○、丙○○、己○○及戊○○依序為新台幣（下同）六萬元、三
十萬元、六萬元、六萬元及自起訴狀繕本送達翌日起算法定遲延
利息之判決（被上訴人超過上開本息之請求，已判決渠等敗訴確
定）。另對乙○○反訴部分，以：系爭車禍乃乙○○之過失行為
所造成，且乙○○請求賠償之損害，關於由健保給付之醫療費用
及無實際支出且無必要之親屬間看護費、鼻骨矯正手術費暨無必
要之交通費，均屬無據，而機車修理費及非財產上損害則為不實
或過高等語，資為抗辯。
上訴人則以：上訴人乙○○係因被上訴人之配偶或父親癸○○未
戴安全帽且無照騎乘重型機車，由台北市○○○路○段二二六巷
缺口，違規逆斜向並自車陣中竄出穿越馬路，以致閃避不及而發
生系爭車禍，伊無過失可言。縱認乙○○有過失，參以癸○○前
揭重大過失之行為，亦應減輕或免除伊等之損害賠償責任。況以
伊等之身分、地位及經濟狀況，被上訴人請求賠償非財產上損害
之金額，顯屬過高，且被上訴人已受領乙○○所投保之強制汽車
責任保險金一百二十萬元，亦應自渠等所得請求賠償之金額中扣
除等語，資為抗辯。乙○○並提起反訴，主張：伊因癸○○上開
過失行為而受傷，依侵權行為之法律關係，自得請求其繼承人即
被上訴人連帶賠償醫療費用七萬二千三百八十二元、看護費六萬
元、交通費三千六百三十元、機車修理費八千三百八十四元、鼻
骨矯正手術費十二萬元及非財產上損害一百萬元，合計為一百二
十六萬四千三百九十六元（乙○○誤算為一百二十七萬零三百九
十六元），除原判決命被上訴人連帶給付十五萬七千九百三十一
元本息外，再求為命被上訴人連帶給付一百十一萬二千四百六十
五元及自反訴狀繕本送達翌日起算法定遲延利息之判決。
原審審理結果，以：被上訴人主張上訴人乙○○與渠等之配偶或
父親癸○○於上開時地騎乘機車發生車禍，造成癸○○受傷送醫
急救，不治死亡之事實，為上訴人所不爭執，且有戶籍謄本及附
於刑事案卷之道路交通事故調查報告表、現場及車損照片、相驗
屍體證明書、驗斷書、勘驗筆錄等件可稽，並經原審調取該刑事
卷核閱屬實，自堪信為真實。雖上訴人否認乙○○有過失，但查
系爭車禍發生時，癸○○之機車係暫停於車道中央分向限制線即
雙黃線附近等候穿越馬路一節，已經證人子○○結證屬實，並核
與其在刑事案件中所證情節相符，而癸○○橫越馬路之過程並非
短暫，依當時天候晴、日間自然光線、柏油路面乾燥無缺陷，視
線無障礙等狀況，亦無何不能注意之情事，乃乙○○在未超速之
情況下，竟未能即時反應為必要之煞停動作，自有未注意車前狀
況之過失。由癸○○及乙○○之機車及物件散落於道路分向限制
線附近以觀，碰撞地點應在分向限制線附近，且癸○○之機車係
倒在乙○○機車行向車道內之刮地痕起點延伸往淡水方向四．六
公尺處，車頭亦朝向淡水方向，此與乙○○機車之行向衝撞作用
方向相符，倘癸○○係朝橫越馬路之對向車道即東南方向前進，
則不致因被乙○○之機車衝撞而全然轉向倒地滑出，加上證人即
現場處理警員丑○○於刑事案件中證稱：外側道停放汽車不致於
妨害交通或視線不清等語，足認子○○上開證言為可採。至重量
極輕、外觀近似三角錐體之竹筍殼，則裝在鉤掛於機車前方之無
密封設施塑膠提袋內，且與地面接觸呈一直線狀，車輛行駛所產
生之風力及自然陣風，亦會將竹筍殼吹離原來位置，是竹筍殼散
落情形與癸○○之機車遭乙○○機車撞擊後之力學作用無關。癸
○○於設有分向限制線之路段橫越馬路，且未戴安全帽及無照駕
駛，固有過失，然乙○○如能確實注意車前狀況，並隨時採取必
要之安全措施，應可發現暫停於分向限制線附近之癸○○機車，
而有時間減速及向右側閃避，竟疏於注意緊靠分向限制線一側行
駛，以致肇事，即與癸○○之死亡結果間有相當因果關係。另被
上訴人主張乙○○超速，僅有未能證明與事實相符之乙○○自白
可證，故台北市車輛行車事故鑑定委會鑑定意見書及覆議意見書
關於乙○○涉嫌超速部分，不得作為乙○○有過失之認定依據。
癸○○既因乙○○上開過失行為而致死，且乙○○於系爭車禍發
生時，係屬有識別能力之限制行為能力人，依民法第一百九十二
條第一項、第一百九十四條及第一百八十七條第一項之規定，乙
○○及其法定代理人即其餘上訴人甲○○、庚○○對於身為癸○
○配偶或子女之被上訴人及支出殯葬費（與醫療費用）之被上訴
人丙○○，自應負連帶損害賠償責任。又癸○○就系爭車禍亦有
過失，依民法第一百九十三條第一項及第一百九十五條第一項之
規定，乙○○反訴請求癸○○之繼承人即被上訴人連帶賠償其所
受之損害，亦屬有據。茲就被上訴人及乙○○請求賠償之項目、
金額，分述如下：甲、被上訴人請求部分（本訴部分）：癸○○
因系爭車禍受傷死亡，被上訴人精神上自受有極大痛苦，爰斟酌
兩造身分、地位、經濟能力及被上訴人所受之痛苦暨癸○○、乙
○○應負之過失責任分別為百分之六十、百分之四十等一切情狀
，被上訴人得請求之非財產上損害每人以三十萬元為適當。雖被
上訴人已受領強制汽車責任保險金一百二十萬元，但渠等得請求
之非財產上損害，係法律因親情上之痛苦而給予一定金額之撫慰
，與汽車強制責任保險金係彌補財產上損害，尚屬有間，故該保
險金除扣抵丙○○得請求之醫療費用及殯葬費十九萬七千九百五
十六元外，自不得由非財產上損害賠償金額中扣除。乙、乙○○
請求部分（反訴部分）：（一）財產上損害：乙○○因系爭車禍
受傷共支出醫療費用七萬二千三百八十二元，有被上訴人不爭執
真正之收據可證，惟扣除不得請求之健保給付後，僅為一萬七千
二百五十五元。又乙○○雖無看護費用之支出，但由親屬代為照
顧起居所付出之勞力，並非不能評價為金錢之請求，且此種親屬
間基於親誼恩惠所付出之勞力，亦不能加惠於加害人，乙○○自
得請求賠償看護費用。惟依據馬偕紀念醫院函，乙○○僅需人看
護約一週，看護費用每日為二千元，此外其生活應可自理，並無
支出看護費用之必要，是乙○○受有看護費用之損害為一萬四千
元。復乙○○因系爭車禍受有臉部骨折、撕裂傷及胸部挫傷等傷
害，為避免踫撞及減少不便，自有搭乘計程車就醫之必要，而按
往返馬偕紀念醫院及台大醫院之計程車車資分別為二百五十元、
一百九十元計算，其前往馬偕紀念醫院十三次及台大醫院二次就
醫之交通費用，共計三千六百三十元。再乙○○之機車因系爭車
禍而損壞，共支出修理費用二萬元，有被上訴人所不爭之估價單
及免用統一發票收據可憑，該機車已使用一年九月，依行政院所
定固定資產折舊率表所載機車折舊年限為三年，應扣除折舊十二
之七，乙○○之機車因毀損所減少之價額為八千三百三十三元。
此外，乙○○因系爭車禍致受有鼻骨骨折彎曲之傷害，為兩造所
不爭，且有診斷證明書足稽，而乙○○將來為治療該傷害須施作
鼻管矯正手術，其手術費用約十二萬至十五萬元，亦有馬偕紀念
醫院函可證，是其將來施行矯正手術之必要費用為十二萬元。總
計乙○○上開各項所受之損害，共十六萬三千二百十八元（1725
5＋14000＋3630＋8333＋120000＝163218），經過失相抵後，其
得請求被上訴人連帶賠償九萬七千九百三十一元（0000000〤0.6
＝97931 ，小數點以下四捨五入）。（二）非財產上損害：乙○
○因系爭車禍而受傷，其肉體及精神均受有相當之痛苦，爰斟酌
乙○○受傷程度及其與被上訴人之身分、地位等一切情狀，並依
過失比例減輕被上訴人賠償金額後，乙○○僅得請求非財產上損
害六萬元，與前揭財產上損害合計為十五萬七千九百三十一元（
97931+60000=157931）。綜上所述，被上訴人依侵權行為之法律
關係，請求上訴人連帶給付丁○○、丙○○、己○○、戊○○依
序為六萬元、三十萬元、六萬元、六萬元及自起訴狀繕本送達翌
日（八十九年六月二十一日）起算之法定遲延利息，於法有據，
應予准許（丁○○、己○○、戊○○各超過六萬元本息部分，經
第一審判決渠等敗訴後，未提起第二審上訴。另丙○○部分，其
財產上損害十九萬七千九百五十六元，已全部以保險金扣減，而
非財產上之損害則以三十萬元為相當，但不扣減保險金，故得請
求之金額為三十萬元）。乙○○依侵權行為之法律關係，反訴請
求被上訴人連帶給付十五萬七千九百三十一元及自反訴起訴狀繕
本送達翌日（九十年七月十一日）起算之法定遲延利息，亦屬有
據，應予准許；逾此範圍之請求，則屬無據，不應准許。為其心
證所由得，並說明兩造其餘攻擊防禦方法，因事證已臻明確，而
無庸審酌，因而維持第一審就上開本訴應予准許及反訴不應准許
部分所為上訴人敗訴之判決，駁回渠等該部分之上訴。
關於廢棄發回部分（即被上訴人丁○○、丙○○、己○○、戊○
○依序請求上訴人連帶賠償非財產上損害六萬元、三十萬元、六
萬元、六萬元本息部分）：
按保險人依強制汽車責任保險法規定給付之保險金，視為加害人
或被保險人損害賠償金額之一部分，加害人或被保險人受賠償請
求時，得扣減之，該法第三十條定有明文。並未限定屬於被害人
之財產上損害加害人或被保險人始得予以扣減。而不法侵害他人
致死之損害賠償責任，包括非財產上損害在內，為民法第一百九
十四條所明定，則得扣除強制汽車責任保險金之損害賠償金額，
除財產上損害賠償金額外，是否未含非財產上損害賠償金額在內
，非無再研求之餘地。又被上訴人受領之汽車強制責任保險金一
百二十萬元，除已扣抵被上訴人丙○○得請求之醫療費用及殯葬
費用外，其餘究應自被上訴人得請求之非財產上損害賠償金額中
各扣除若干，原審並未認定，而此項扣除金額攸關被上訴人請求
非財產上損害賠償金額之多寡，故原審以非財產上損害賠償金額
不得扣除汽車強制責任保險金為由，認上訴人應連帶賠償被上訴
人丁○○、丙○○、己○○、戊○○非財產上損害依序為六萬元
、三十萬元、六萬元、六萬元，不僅未當，全部亦難維持。上訴
論旨，指摘原判決此部分為不當，求予廢棄，非無理由。
關於駁回上訴人乙○○其他上訴部分（即乙○○反訴請求被上訴
人再連帶給付一百十一萬二千四百六十五元本息部分）：
原審以前揭理由，維持第一審就此部分所為乙○○敗訴之判決，
駁回其上訴，經核於法並無違誤。上訴論旨，就原審取捨證據、
認定事實之職權行使，指摘原判決此部分為不當，聲明廢棄，非
有理由。
據上論結，本件上訴人甲○○及庚○○之上訴為有理由；上訴人
乙○○之上訴為一部有理由，一部無理由。依民事訴訟法第四百
七十七條第一項、第四百七十八條第二項、第四百八十一條、第
四百四十九條第一項、第七十八條，判決如主文。
中　　華　　民　　國　九十四　年　　七　　月　二十八　日
                      最高法院民事第七庭
                          審判長法官  許　朝　雄
                                法官  謝　正　勝
                                法官  劉　福　來
                                法官  鄭　玉　山
                                法官  吳　麗　女
      本件正本證明與原本無異
                                      書  記  官
中　　華　　民　　國　九十四　年　　八　　月　 十七 　日
                                                      v
